臺灣臺中地方法院民事判決　96年度訴字第585號
原　　　告　甲○○○○○○
被　　　告　乙○○
　　　　　　丙○○○
上列當事人間請求返還價金等事件，本院於民國96年9月13日言
詞辯論終結，判決如下：
    主    文
原告之訴及假執行之聲請駁回。
訴訟費用由原告負擔。
    事實及理由
甲、程序方面：
一、按訴狀送達後，原告不得將原訴變更或追加他訴。但擴張或
    減縮應受判決事項之聲明者，不在此限；又不變更訴訟標的
    ，而補充或更正事實上或法律上之陳述者，非為訴之變更或
    追加；原告於判決確定前，得撤回訴之全部或一部。但被告
    已為本案之言詞辯論者，應得其同意，民事訴訟法第255條
    第1項第3款、第256條、第262條第1項分別定有明文。本件
    原告起訴原聲明原告孔令名名下之台中縣太平市○○○段
    123-326地號土地（下稱系爭土地），返還原告甲○○○○○○，原告甲○○○○○○依解除契約返還系爭土地予被告
    乙○○；被告乙○○應給付原告甲○○○○○○新台幣（下
    同）55萬4415元，及其中50萬元自民國（下同）80年5月1日
    起至清償日止，按年息5%計算之利息，以之返還原告孔令名
    。如對其財產為強制執行而無效果時，由被告丙○○○給付
    之。於96年4月13日提出民事補充聲明狀，更正訴之聲明為
    原告孔令名就系爭土地，面積71平方公尺，權利範圍全部，
    辦理返還所有權移轉登記於原告甲○○○○○○，再由原告
    甲○○○○○○辦理返還所有權移轉登記於被告乙○○。如
    為簡化返還所有權移轉登記程序，亦得由原告孔令名直接辦
    理返還所有權移轉登記於被告乙○○；被告乙○○應於前項
    返還所有權移轉登記完成之同時，返還原告甲○○○○○○
    55萬4415元，及其中50萬元自80年5月1日起至清償日止，按
    年息5%計算之利息，以之返還原告孔令名。如對其財產為強
    制執行而無效果時，由被告丙○○○給付之。於96年5月24
    日於本院行言詞辯論時，撤回原告孔令名之部分及第1項之
    聲明，並聲明被告應連帶給付原告55萬4415元，及其中50萬
    元自80年5月1日起至清償日止，按年息5%計算之利息。嗣於
    96年7月3日提出民事補充聲明狀，先位聲明被告應連帶給付
    原告110萬4415元，及其中50萬元自80年5月1日起至清償日
    止，按年息5%計算之利息；備位聲明被告乙○○應給付原告
    110萬4415元，及其中50萬元自80年5月1日起至清償日止，
    按年息5%計算之利息。如對其財產為強制執行而無效果時，
    由被告丙○○○給付之。此分別屬不變更訴訟標的而更正陳
    述及擴張應受判決事項之聲明，而被告對原告撤回部分，亦
    於96年5月24日本院行言詞辯論時同意，合於前揭規定，自
    應准許，先予敘明。
二、本件被告乙○○，未於言詞辯論期日到場，核無民事訴訟法
    第386條各款所列情形，爰依原告之聲請，由其一造辯論而
    為判決。
乙、實體方面：
一、原告先位起訴主張：原告於80年4月9日與被告乙○○就系爭
    土地成立買賣契約（下稱系爭契約），被告丙○○○則為系
    爭契約之連帶保證人，買賣價金為50萬元，並於同年月27日
    辦理移轉登記完畢，原告於95年9月間將系爭土地過戶予訴
    外人孔令名時，經地政事務所承辦人員告知，並向台中縣政
    府申請相關資料，始知系爭土地含有法定空地及其究竟有若
    干面積之法定空地尚有不明確之瑕疵，孔令名因而認系爭土
    地有瑕疵，不同意承受系爭土地。而原告購買系爭土地後，
    曾於其上加蓋廚房、浴室作為住家使用，於88年921地震時
    受有損害60萬4415元，為此爰依民法第359條、第259條第1
    、2 款之規定提起本訴等語。並聲明：(1)被告應連帶給付原
    告110萬4415元，及其中50萬元自80年5月1日起至清償日止
    ，按年息5%計算之利息；(2)願供擔保請准宣告假執行。備位
    起訴主張：縱被告丙○○○非系爭契約之連帶保證人，其亦
    為被告乙○○之賣方代理人，並以其稱過戶如不能辦理時，
    由被告丙○○○負原金退還之責任，而系爭契約因被告隱瞞
    系爭土地之瑕疵，致原告錯誤以為無瑕疵而簽約購買，系爭
    契約應為無效，為此爰依民法第113條之規定提起本訴等語
    ，並聲明：(1)被告乙○○應給付原告110萬4415元，及其中
    50 萬元自80年5月1日起至清償日止，按年息5%計算之利息
    。如對其財產為強制執行而無效果時，由被告丙○○○給付
    之；(2)願供擔保請准宣告假執行。
二、被告丙○○○則以：其僅為系爭契約之仲介人，非系爭契約
    之連帶保證人，系爭契約上所載連帶保證字樣，顯然經過非
    法變造；原告解除權之行使，依民法第365條之規定已逾5年
    除斥期間；系爭契約自始合法有效，原告以民法第113條主
    張被告等應負回復原狀或損害賠償之責顯然無據等語資為抗
    辯。並聲明：駁回原告之訴。被告乙○○未於言詞辯論期日
    到場，亦未提出準備書狀作何聲明或陳述。
三、本件不爭執之事：
１、原告與被告乙○○就系爭土地於80年4月9 日成立系爭契約，
    買價賣金為50萬元，並於同年月27日辦理移轉登記完畢。
四，本件首須審究在於原告主張系爭土地有瑕疵而解除契約部分
：
  按民法債編施行前發生之債，除本法施行法有特別規定外，
    不適用民法債編之規定，其在修正施行前發生者，除本施行
    法有特別規定外，亦不適用修正施行後之規定。民法債編施
    行法第1條定有明文。經查，本件兩造間有關系爭房地之買
    賣契約係於民國80年4月9日所簽訂，並於同年月27日辦妥所
    有權移轉登記，且債編施行法亦無特別之規定，是有關本件
    系爭房地買賣所發生之債，應適用88年4月21日修正前民法
    （下稱修正前民法）之規定。
  復按民法債編修正施行前之法定消滅時效已完成者，其時效
    為完成。民法債編修正施行前之法定消滅時效，其期間較民
    法債編修正施行後所定為長者，適用修正施行前之規定。前
    2條之規定，於民法債編所定，無時效性質之法定期間，準
    用之。民法債編施行法第3、4條定有明文。再按「契約解除
    權為形成權之一種，民法第365條第1項（修正前）所定6個
    月之解除權存續期間，自屬無時效性質之法定期間」（詳參
    最高法院22年上字第716號判例意旨）；又權利之存續期間
    ，不宜解釋為永續存在，修正前民法第365條第2項僅規定如
    出賣人故意不告知瑕疪時，不適用前項6個月期間之規定，
    惟存續期間為多久，則無明文；參酌上述民法債編施行法第
    4 條規定，消滅時效請求權之行使期間，於民法債編所定無
    時效性質之法定期間，得以準用，而我國民法消滅時效之期
    ，最長者既為15年，是無時效性質之法定期間之存續期間，
    最長亦為15年，故修正前民法第365條第2項如出賣人故意不
    告知瑕疵時，買受人之解除權於物之交付時起經過15年之法
    定存續期間而消滅。而無時效性質之法定期間是否已屆滿，
    法院無待當事人之主張或抗辯，亦應依職權予以調查審認，
    以為判斷之依據（參最高法院87年台上字第2872號判決）。
  經查被告乙○○於80年4月27日將系爭土地過戶與予原告，
    並於同年5月1日將系爭土地點交予原告使用，有卷附之土地
    登記簿及不動產買賣契約書可稽，原告於96年2月26日始提
    出起訴狀，並表明解除契約之意思表示，則原告於被告乙○○交付系爭土地後已逾15年9月餘，始對被告乙○○以系爭
    土地有瑕疵為解除契約之意思表示，揆諸上說明，無論系爭
    土地是否有原告所述之法定空地之瑕疵，或被告乙○○是否
    故意不告知該法定空地之瑕疵，原告對於被告乙○○縱有解
    除權，均因系爭土地之交付時起已經過15年之法定期間而消
    滅。故原告主張系爭土地有法定空地之瑕疵，而主張解除契
    約，並請求被告乙○○返還買價金50萬元、利息及損害賠償
    60萬4415元，均無理由，應予駁回。
  又保証債務為從債務，主債務消滅者，保証債務亦隨之消滅
    ，而連帶保証為保証之形態之一，故保証消滅之事由，連帶
    債務亦有其適用。本件原告主張被告丙○○○為系爭土地買
    賣契約之連帶保証人，已為被告丙○○○否認；惟如上述說
    明，本件縱如原告主張被告丙○○○為系爭土地買賣契約之
    連帶保証人，原告對於主債務人即被告謝功偉已不得主張解
    除系爭買賣契約及請求返還買賣價金、利息及損害賠償，原
    告對屬於從債務之連帶保証人，亦不得主張請求基於解除買
    賣契約之價金、利息及損害賠償，故原告對於被告丙○○○
    此部分之請求，亦無理由，應予駁回。
五、又訴之客觀預備合併，其備位之訴係以先位之訴無理由為停
    止條件，本件上訴人先位之訴既為無理由，本院自應就備位
    之訴加以審酌。原告備位主張被告於訂立系爭契約時，隱瞞
    買賣標的物有法定空地之瑕疵，致原告錯誤以為無瑕疵而予
    簽約購買，該契約無效，請求被告應負回復原狀或損害賠償
    責任云云。
  按所謂無效之法律行為係指嚴重違反或欠缺生效要件的法律
    行為，即無效之法律行為主要因違反公益而不能發生應有之
    效力，例如違反強行規定（民法第71條）、違背公序良俗（
    民法第72條）、違反法定方式（民法第73條）、欠缺意思能
    力（民法第75條）、限制行為能力人的單獨行為（民法第78
    條）、心中保留（民法第86條）、虛偽表示 (民法第87條）
    或以不能之給付為標的（民法第246條）。本件原告主張於
    訂立系爭契約時，被告隱瞞系爭土地有法定空地之瑕疵，認
    系爭買賣契約無效，為被告丙○○○否認，惟縱若如原告主
    張被告有隱瞞系爭土地有法定空地之情事，依上述說明，亦
    難認系爭買賣契約之簽定，因此法定空地瑕疵之隱瞞而有違
    反公益至不能發生應有之效力，故原告主張系爭買賣契約無
    效，顯有誤會。是原告主張被告乙○○應依無效法律行為之
    規定，給付原告110萬4415元，及其中50萬元自80年5月1日
    起至清償日止，按年息5%計算之利息，自無理由，應予駁回
    。
  又系爭買賣契約非無效之買賣契約，則原告主張被告丙○○○為系爭買賣契約被告乙○○之代理人，該買賣契約無效，
    被告丙○○○應於對被告乙○○財產為強制執行而無效果時
    ，由被告丙○○○給付云云，亦無理由，應予駁回。
六、綜上所述，原告本於解除買賣契約後之回復原狀及損害賠償
    請求權、連帶保証關係，先位聲明被告應連帶給付原告110
    萬4415元，及其中50萬元自80年5月1日起至清償日止，按年
    息5%計算之利息，為無理由，不應准許；另基於無效法律行
    為之回復原狀及損害賠償請求權，備位聲明請求被告乙○○
    應給付原告110萬4415元，及其中50萬元自80年5月1日起至
    清償日止，按年息5%計算之利息。如對其財產為強制執行而
    無效果時，由被告丙○○○給付，亦無理由，不應准許。原
    告之訴既經駁回，其假執行之聲請，已失所附麗，應併予駁
    回。
七、兩造其餘之攻擊或防禦方法及未經援用之證據，經本院斟酌
    後，認為均不足以影響本判決之結果，自無逐一詳予論駁之
    必要，併此敘明。
八、本件訴訟費用負擔之依據：民事訴訟法第78條。
中　　華　　民　　國　　96　　年　　10　　月　　18  　日
                  民事第二庭    法  官  涂秀玲
正本係照原本作成。
如對本判決上訴，須於判決送達後20日內向本院提出上訴狀。
中　　華　　民　　國　　96　　年　　10　　月　　18　　日
                                書記官
